【裁判字號】    95,上易,572
【裁判日期】    951207
【裁判案由】    詐欺
【裁判全文】
臺灣高等法院高雄分院刑事判決         95年度上易字第572號
上  訴  人
即  被  告  丙○○
選任辯護人  連立堅律師
            李淑欣律師
            蘇琬婷律師
上列上訴人因詐欺案件，不服臺灣高雄地方法院95年度易緝字第
15號中華民國95年6 月30日第一審判決（起訴案號：臺灣高雄地
方法院檢察署89年度偵緝字第980 號），提起上訴，本院判決如
下：
     主  文
上訴駁回。
     事  實
一、丙○○與李明說（另案審理）2 人係母女關係，於民國84年
    7 月10日起，由2 人分別出面召集會員，其中丁○○、王菊
    芬因係李明說之同事而由李明說所招攬，並以丙○○之名義
    擔任會首，成立互助會，而乙○○、甲○○為丙○○之鄰居
    ，為丙○○所招攬。其中丁○○、王菊芬只參加1 會，乙○○、甲○○則各參加2 會。該互助會之起迄時間為84年7 月
    10日至87年9 月10日止，含會首共計51會，採外標方式標會
    ，互助會於每月10日開標，每3 個月（3 、6 、9 、12月）
    25日加開1 會，會款每會新台幣（下同）5 千元，會款於開
    標當日繳交與丙○○或李明說，採外標制，投、開標地點為
    被告丙○○位於高雄市○○區○○街77巷1 號住處（以下簡
    稱：系爭互助會）。於系爭互助會進行之後，丙○○因其他
    互助會遭人倒會週轉不靈，遂萌生冒用會員名義投標，並於
    得標後向活會會員詐取會款供周轉使用之計劃，而與李明說
    共同基於意圖為自己不法之所有之犯意聯絡，基於概括之犯
    意，利用丁○○、王菊芬、乙○○、甲○○等4 人於開標時
    4 人不會同時至高雄市○○區○○街77巷1 號現場觀看開標
    之機會，先後以丁○○等4 人之名義，連續在附表編號1至5
    所示之時間，於高雄市○○區○○街77巷1 號之住處，依次
    以僅填寫金額於投標單之方式（未填寫姓名）假冒係乙○○
    、王菊芬、甲○○、丁○○等人之名義參與投標並得標，丙○○、李明說2 人於各該次得標後，再向到未到場及到場標
    會之活會會員（被冒標之會員除外）佯稱各該會已由某會員
    得標云云，致各該活會會員陷於錯誤，而將會款交與丙○○
    、李明說2 人（其各次詐得會款詳如附表之詐收活會會款欄
    所示，其計算方式為《當期活會人數＋已被冒標會員人數》
    ×當期活會應繳會款等於詐得金額），嗣於87年9 月10日尾
    會之期日，始發現尚有丁○○、王菊芬、乙○○、甲○○等
    4 人仍係活會，因而查知上情，丙○○、李明說2 人共計詐
    得活會會款45萬元。
二、案經丁○○訴由臺灣高雄地方法院檢察署檢察官偵查起訴。
     理  由
甲、證據能力方面：
    按「被告以外之人於審判外之陳述，雖不符前4 條之規定（
    即傳聞法則例外得為證據之情形），而經當事人於審判程序
    同意作為證據，法院審酌該言詞陳述或書面陳述作成時之情
    況，認為適當者，亦得為證據。」；「當事人、代理人或辯
    護人於法院調查證據時，知有第159 條第1 項不得為證據之
    情形，而未於言詞辯論終結前聲明異議者，視為有前項之同
    意。」，刑事訴訟法第159 條之5 定有明文。查本件關於證
    人丁○○、王菊芬、乙○○、甲○○、李金月之證言、互助
    會會單等書證，於本院調查證據時，當事人檢察官及被告、
    辯護人均未於言詞辯論終結前聲明異議，本院審酌證人之陳
    述以及書證作成時之情況，認為適當，依上開規定，均得為
    證據。
乙、實體部分
一、訊據上訴人即被告丙○○固坦承曾成立系爭互助會，而系爭
    互助會係以伊為會首，起迄時間為84年7 月10日至87年9 月
    10日止，含會首共計51會，採外標方式標會，互助會於每月
    10日開標，每3 個月（3 、6 、9 、12月）25日加開1 會，
    會款每會新台幣（下同）5 千元，會款於開標當日繳交與丙○○或李明說，採外標制，投、開標地點為被告丙○○位於
    高雄市○○區○○街77巷1 號住處等情不諱。然矢口否認有
    何冒標詐欺犯行，辯稱：當時係因遭人倒會，不得已才向已
    標得會款之被害人丁○○等4 人借用會款周轉，並未冒標云
    云。
二、經查：
（一）上揭丁○○等4 人因參加被告所起之從84年7 月10日至87
      年9 月10日之互助會，嗣遭被告與李明說於附表編號1 至
      5 所示之時間、地點，利用丁○○、王菊芬、乙○○、甲○○等4 人於開標時4 人不會同時至高雄市○○區○○街
      77巷1 號現場觀看開標之機會，先後以丁○○等4 人之名
      義，連續在附表編號1 至5 所示之時間，於高雄市○○區
      ○○街77巷1 號之住處，依次假冒係乙○○、王菊芬、甲○○、丁○○之標走會款，丙○○、李明說2 人再向到未
      到場及到場標會之活會會員（被冒標之會員除外）佯稱各
      該會已由某會員得標等事實，業據證人丁○○、王菊芬、
      乙○○、甲○○於原審法院審理時證述明確，並有互助會
      會單1 紙附卷可稽。證人丁○○於原審法院95年4 月13日
      審理時復證稱：我有參加系爭互助會，但被冒標，我在86
      年12月份時因需錢急用，委託李明說幫我投標，但是後來
      李明說說被他人標走，後來在87年9 月3 日時才知道系爭
      互助會有問題；95年4 月13日及95年6 月22日原審法院審
      理時證人王菊芬證稱：我有參加系爭互助會，我從86年10
      月去丙○○家中標會，我標單已盡量寫高，但是李明說就
      會說等一下有人要打電話來標，之後就有電話打進來，我
      就聽到李明說說有人標的比我高，我問她那個人是誰，李
      明說就隨便講1 個名字；95年4 月13日原審法院審理時證
      人乙○○證稱：我參加系爭互助會2 會，有標到1 會，另
      1 會在86年1 月時去標就標不到投標時，有時是李明說主
      持，但丙○○都會在現場開標；證人甲○○亦證稱：我有
      參加系爭互助會2 會，從86年11月開始標，我有請丙○○
      幫我寫，但是丙○○都告訴我沒有標到。
（二）被告雖辯稱：伊係待系爭互助會會員標到會後才向會員借
      貸云云，然會員丁○○等4 人於原審法院審理時均證稱：
      不知自己有標到會款，亦不知被告有向渠等借款，況且如
      有借款，應有借據或交付款項之證明，被告卻無法提出事
      證以實其說，則被告所辯與證人證述之情節明顯不符，且
      與事理有違，亦無證據以供查證，所辯顯不足採。至證人
      甲○○雖於原審法院95年6 月22日審理時證稱：被告有在
      伊收到尾會會款之後，向伊借款等語；但此部份之尾會會
      款並非系爭互助會之會款；證人甲○○於本院95年11月23
      日審理時雖復證稱：「被告有曾經跟我說過，在我標到之
      後，因為別人要，所以先給別人，下次別人標到之後再還
      給我」，但證人甲○○復證稱：被告跟我說我沒有標到，
      我就繳納會款，事後被告有跟我說標到別人借走了云云，
      足證被告係先未經甲○○之同意，以其名義冒標後，為免
      甲○○懷疑，始向甲○○表示先給別人或借標，以資搪塞
      ，併予敘明。
（三）綜上所述，本件事證明確，被告所辯，顯係卸責之詞，不
      足採信，其犯行洵堪認定。
三、核被告丙○○所為，係犯刑法第339 條第1 項之詐欺取財罪
    。被告丙○○與李明說2 人間，就上開詐欺取財罪間，有犯
    意聯絡及行為分擔，為共同正犯。被告丙○○於附表編號1
    至5 所示之詐欺行為，均各係以1 個詐取會款之行為，同時
    向被冒標者及其他活會會員詐取各該次之會款，係一行為同
    時觸犯數個相同罪名，為同質想像競合犯，應依刑法第55條
    規定各論以1 個詐欺取財罪。被告丙○○先後多次詐欺取財
    之犯行，時間緊接、方法相同，所犯構成要件相同，顯係基
    於概括犯意反覆為之，為連續犯，應以一罪論，並加重其刑
    。按被告行為後，刑法第56條關於連續犯之規定，業於94年
    2 月2 日修正公布刪除，並於95年7 月1 日施行，則被告之
    犯行，因行為後新法業已刪除連續犯之規定，此刪除雖非犯
    罪構成要件之變更，但顯已影響行為人刑罰之法律效果，自
    屬法律有變更。比較新、舊法律結果，因舊法係依連續犯規
    定論以一罪，新法則應依行為數分別論罪，自以舊法較有利
    於被告，依刑法第2 條第1 項前段之規定，仍應適用行為時
    即修正前刑法處斷。
四、原審因依刑法第28條、第339 條第1 項、第55條前段、95年
    7 月1 日修正施行前刑法第56條，罰金罰鍰提高標準條例第
    1 條前段之規定，並審酌被告丙○○因資金周轉發生困難，
    竟冒用他人名義詐標會款，共詐取金額達450,000 元（135,
    0 00元+75,000 元+80,000 元+80,000 元+80,000 元=450,0
    00元），侵害非輕，亦未對活會會員提出賠償，難認有積極
    處理之態度，且犯後猶否認犯行毫無悔意，然念其先前未曾
    受有期徒刑以上刑之宣告，有臺灣高等法院被告前案紀錄表
    及臺灣高雄地方法院檢察署刑案資料查註紀錄表可按，素行
    尚非不良等一切情狀，量處有期徒刑10月，認事用法，核無
    不合，量刑亦屬妥適。被告上訴意旨，仍執前詞，否認犯罪
    ，指摘原判決不當，為無理由，應予駁回。又行為後法律有
    變更者，依修正前刑法第2 條第1 項之規定，以適用裁判時
    法為原則，如行為時法有利於行為人，則例外適用行為時法
    ；依修正後刑法第2 條第1 項規定，以適用行為時法為原則
    ，惟如裁判時法有利於行為人，則例外的適用裁判時法。以
    往實務見解，認原判決未及比較適用新舊法時，上訴後，雖
    比較結果以舊法有利於行為人，而原判決別無其他撤銷事由
    ，仍應由本院以此為由撤銷改判。惟修正後之規定係以適用
    行為時法為原則，因此原判決雖未及比較適用，然上訴本院
    後，經比較新舊法，行為後之法律並非較有利於行為人，仍
    應適用行為時法，則原判決適用行為時法即無不當，自不構
    成撤銷之事由，併予敘明。
據上論結，應依刑事訴訟法第368 條，判決如主文。
本案經檢察官張金塗到庭執行職務。
中    華    民    國    95    年    12    月     7    日
            刑事第五庭  審判長法  官  曾永宗
                              法  官  陳  箐
                              法  官  任森銓
以上正本證明與原本無異。
不得上訴。
中    華    民    國    95    年    12    月     7    日
                              書記官  蘇恒仁
附錄本判決論罪科刑法條：
中華民國刑法第339 條
(普通詐欺罪)
意圖為自己或第三人不法之所有，以詐術使人將本人或第三人之
物交付者，處5 年以下有期徒刑、拘役或科或併科1 千元以下罰
金。
以前項方法得財產上不法之利益或使第三人得之者，亦同。
前二項之未遂犯罰之。
附表：
┌──┬──────┬──────┬─────┬─────┬──────┬─────┐
│編號│被冒標之會員│  冒標日期  │   標金   │詐收活會人│詐收活會會款│說      明│
│    │            │            │（新台幣）│數（總會數│ （新台幣） │          │
│    │            │            │          │- 應有死會│            │          │
│    │            │            │          │數+ 已被冒│            │          │
│    │            │            │          │標之會員人│            │          │
│    │            │            │          │數）      │            │          │
├──┼──────┼──────┼─────┼─────┼──────┼─────┤
│1   │乙○○      │86年1 月10日│1,000元   │51-24=27  │5000×27=   │          │
│    │            │第25會      │          │          │135,000元   │          │
├──┼──────┼──────┼─────┼─────┼──────┼─────┤
│2   │王菊芬      │86年10月10日│1,100元   │51-37+1=15│5000×15=   │+1即上一欄│
│    │            │第37會      │          │          │75,000元    │被冒標會員│
├──┼──────┼──────┼─────┼─────┼──────┼─────┤
│3   │甲○○（1） │86年11月10日│1,000元   │51-37+2=16│5000×16=   │+2即上二欄│
│    │            │第38會      │          │          │80,000元    │被冒標會員│
├──┼──────┼──────┼─────┼─────┼──────┼─────┤
│4   │甲○○（2） │86年12月10日│900元     │51-38+3=16│5000×16=   │+3即上三欄│
│    │            │第39會      │          │          │80,000元    │被冒標會員│
├──┼──────┼──────┼─────┼─────┼──────┼─────┤
│5   │丁○○      │86年12月25日│1,200元   │51-39+4=16│5000×16=   │+4即上四欄│
│    │            │第40會      │          │          │80,000元    │被冒標會員│
├──┼──────┴──────┴─────┴─────┴──────┴─────┤
│備註│1.此互助會起迄時間為84年7 月10日至87年9 月10日止。含會首共計51會（會首參加1 │
│    │  會）。                                                                    │
│    │2.此互助會於每月10日開標，每3 個月（3、6、9、12月）25日加開1 會，會款每會5  │
│    │  千元，採外標制，投、開標地點為被告丙○○位於高雄市○○區○○街77巷1 號住處│
│    │  。                                                                        │
│    │3.乙○○參加2 會，1 會為死會。甲○○參加2 會，2 會均為活會。                │
└──┴──────────────────────────────────────┘


司法院資訊處製作；財團法人民間司法改革基金會備份。
